臺灣臺北地方法院民事判決
110年度重勞訴字第25號
原      告  關芳春
訴訟代理人  黃帥升律師
            洪志勳律師
            黃正欣律師
            廖宏明律師
被      告  大中票券金融股份有限公司


法定代理人  陳龍政
訴訟代理人  葉銘功律師
上列當事人間請求給付退休金事件，本院於民國111年4月20日言
詞辯論終結，判決如下：
    主  文
原告之訴及其假執行之聲請均駁回。
訴訟費用由原告負擔。
    事實及理由
壹、程序方面：
    按訴狀送達後，原告不得將原訴變更或追加他訴，但請求之
    基礎事實同一、擴張或減縮應受判決事項之聲明者，不在此
    限，民事訴訟法第255條第1項第2款、第3款定有明文。本件
    原告起訴時，依民法第179條、第199條第1項、被告退休、
    資遣及撫卹規則（下稱系爭退休規則）第3條、第6條第1項 
    、第3項、第7條等約定，先位訴請被告給付其新臺幣（下同
     ）1401萬2240元及自起訴狀繕本送達翌日起至清償日止，
    按年息百分之5計算之利息，備位訴請被告給付其498萬4616
    元及自起訴狀繕本送達翌日起至清償日止，按年息百分之5
    計算之利息；嗣於民國110年8月18日本院審理時，主張兩造
    間存有原告退還董事長退職金則被告給付總經理退休金之合
    意（下稱系爭契約），並追加以系爭契約之法律關係為請求
    權基礎 ，請求本院擇一判決（見本院卷第267頁）；復於11
    1年2月21日本院審理時，將先位聲明之請求金額擴張為1415
    萬3760元，擴張部分利息起算日自即日起算（見本院卷第50
    7頁）。核原告追加訴訟標的並擴張應受判決事項之聲明 ，
    其請求之基礎事實同一，揆諸前揭規定，應予准許。
貳、實體方面：
一、原告起訴主張經審理後略以：
　㈠被告於84年設立，原告為其籌備人員，嗣於85年8月經被告董
    事會決議擔任總經理，任期自同年9月10日起，復於102年5
    月間經被告董事會推選擔任董事長，旋即於同年5月10日卸
    任總經理改任董事長，迄至103年3月19日因個人健康因素請
    辭。又被告制定之系爭退休規則第3條、第7條、第6條第1項
     、第3項分別定有：「本公司經理級以上人員，服務滿10年
    以上，年滿60歲者，得申請志願退休」、「職員服務年資，
    至離職日未滿半年之年資已半年計算，過半年者，以1年計
    算」、「參與本公司籌備人員，基於創業為艱，於離職時另
    加給功績贈與金5個基數」、「員工退休金基數之計算標準 
    ，係指核准退休時1個月平均工資」，以原告任職總經理年
    資17年對應基數35個，加上籌備人員應另給基數5個，故原
    告退休金基數合計40個；參以任職總經理最後6個月平均薪
    資為35萬3844元，是以被告應給付原告之總經理退休金為14
    15萬3760元，並經其於103年3月21日以第7屆第13次董事會
    會議決議通過，詎其迄未給付。又被告薪酬委員會及董事會
    前已核議給付原告之董事長退職金為498萬4616元，並如數
    發給，惟因兩造另於106年8月成立系爭契約，合意以原告返
    還董事長退職金做為被告同意給付原告總經理退休金之條件
    ，經原告依約返還後，迄未見被告給付；再者，原告雖任總
    經理，但僅負責董事會決策之執行且領取固定薪資，被告復
    按月為原告提撥退休準備金，是依勞工退休金條例（下稱勞
    退條例）之規定及系爭退休規則，原告應得請領退休金。又
    原告基於信賴關係繳還退職金予被告，並依系爭契約向被告
    請求給付退休金，被告竟拒不給付，被告顯然違背雙方合意
    ，被告受領原告繳還之退職金係以被告給付原告退休金為其
    前提及法律上原因，若被告嗣後反悔拒不給付退休金，則被
    告即無由保有原告所繳還之退職金。爰依民法第179條、第1
    99條第1項、系爭退休規則第3條、第6條第1項、第3項、第7
    條等約定及系爭契約之法律關係提起本件訴訟等語。
　㈡聲明：
　⒈先位聲明：請求被告給付原告1415萬3760元，其中1401萬224
    0元自起訴狀繕本送達翌日起，其餘自111年2月21日起，均
    至清償日止，按年息百分之5計算之利息。
　⒉備位聲明：請求被告給付原告498萬4616元，及自起訴狀繕本
    送達翌日起至清償日止，按年息百分之5計算之利息，並願
    供擔保請准宣告假執行。
二、被告則以：原告為委任關係之經理人，兩造間非僱傭關係，
    不適用系爭退休規則。又原告係因謊報學歷並持不實單據核
    銷費用，經被告之監察人告發及金融監督管理委員會糾舉後
    被迫離職，被告已於103年3月21日、同年4月9日分別以第7
    屆第13次董事會及第1次第5屆薪酬委員會決議不核給原告董
    事長退職金，而核給總經理退職金498萬4616元部分，已經
    原告簽署切結書（下稱系爭切結書）後全數發給。詎原告於
    106年6月19日發函請求被告給付總經理退休金，違反系爭切
    結書第2條約定，故被告於同年7月12日請求原告如數返還總
    經理退職金並無不當得利，且兩造並無以原告返還退職金換
    取退休金之合意等語置辯，並聲明：㈠原告之訴駁回；㈡如受
    不利判決願供擔保請准宣告免為假執行。
三、兩造不爭執事項：
  ㈠被告於84年3月間經財政部核准設立，原告自85年9月10日起
    至102年5月10日止擔任被告總經理，年資為16年8個月；復
    自102年5月11日起至103年3月19日止擔任被告董事長，年資
    為10個月。
  ㈡原告於103年3月19日以辭呈請辭被告董事長暨董事職務（見
    本院卷第361頁）。
  ㈢被告於103年3月21日召開第7屆第13次董事會會議，於第46案
    就原告請辭一事，討論原告擔任總經理期間退休金及董事長
    退職金之發給，並經全體出席董事決議：原告之退休金事宜
    ，俟薪酬委員會討論後再提報董事會議決核定（見本院卷第
    95頁、第97頁）。
  ㈣被告於103年4月9日召開第1屆第5次薪資報酬委員會會議，於
    第3案討論原告任職被告總經理期間之退職金及任董事長之
    離職金如何給予一事，並決議：原告任職被告董事長之年資
    不核給退職金；任職總經理之年資給予退職金498萬4616元
    （見本院卷第99頁至第109頁) 。
  ㈤被告於103年4月25日召開第7屆第14次董事會會議，於第49案
    討論原告請辭董事長暨董事職務，其任職被告期間之退職給
    予一事，並經全體出席董事決議：原告任職被告董事長之年
    資不核給退職金；任職總經理之年資採丁案（即退職金498
    萬4616元）給予（見本院卷第117頁) 。
  ㈥原告於103年6月27日簽立系爭切結書，被告並給付退職金498
    萬4616元予原告（見本院卷第119頁）。
  ㈦原告於106年6月19日發函予被告，要求被告發給原告任職總
    經理期間之退休金（見本院卷第187頁）。
  ㈧被告於106年7月12日發存證信函予原告，以原告違反系爭切
    結書，要求原告於同年8月15日前返還前開發給之498萬4616
    元暨約定之利息（見本院卷第197頁至第200頁）。
  ㈨原告於106年8月14日交付被告面額498萬4616元、抬頭為被告
    之銀行現金支票1紙，被告並已出具收據予原告收執（見本
    院卷第37頁、第121頁、第123頁）。　　
四、本院之判斷：
　㈠先位聲明部分：
　⒈按勞動契約與委任契約固均約定以勞動力之提供作為契約當
    事人給付之標的。惟勞動契約係當事人之一方，對於他方在
    從屬關係下提供其職業上之勞動力，而他方給付報酬之契約
     ，與委任契約之受任人處理委任事務時，並非基於從屬關
    係不同。公司經理人與公司間之關係究為勞動關係或委任關
    係 ，應視其是否基於人格上、經濟上及組織上從屬性而提
    供勞務等情加以判斷。凡在人格上、經濟上及組織上完全從
    屬於雇主，對雇主之指示具有規範性質之服從，為勞動契約
    。反之，如受託處理一定之事務，得在委任人所授權限範圍
    內，自行裁量決定處理一定事務之方法，以完成委任之目的
    ，則屬於委任契約。是公司經理人於事務之處理，縱或有接
    受公司董事會之指示，倘純屬為公司利益之考量而服從，其
    仍可運用指揮性、計畫性或創作性，對自己所處理之事務加
    以影響者，亦與勞動契約之受僱人，在人格上及經濟上完全
    從屬於雇主，對雇主之指示具有規範性質之服從，迥然不同
    （最高法院97年度台上字第1510號、第1542號等裁判意旨參
    照） 。
　⒉經查，原告主張其於83年間參與被告籌備階段，於85年8月經
    被告董事會決議通過擔任總經理，迄至102年5月10日卸任止
    年資17年，按任職總經理最後6個月平均薪資計算，得請求
    被告給付總經理退休金為1415萬3760元等語，然為被告所否
    認，並以前詞置辯。而依被告之公司章程第28條第1項規定
    ：本公司設總經理一人，秉承董事會決定之業務方針，綜理
    公司業務。並得經董事會授權代表公司對外執行業務（見本
    院卷第473頁），原告亦於85年10月12日經登記為被告之總
    經理，任期自同年9月10日起乙節，有被告之股份有限公司
    變更登記事項卡存卷可考；又觀諸被告之組織系統圖，總經
    理一職上承股東會、董事會、董事長，下轄管理部、業務部
    、資本市場部、交易部、桃園分公司、台中分公司、高雄分
    公司（見本院卷第425頁至第426頁），佐以總經理於被告乃
    業務決策之執行人員，對董事會所決定之經營方針、計畫 
    、營運目標及預算等負其有效執行之責，並為辦理業務授權
    之總稽核；一般公文由其批核者由其判行；於業務審查授權
     、授信額度之信用部分為3000萬元、歸戶部分為6000萬元
    ；開支部分之營繕、器具、印刷物品及各項費用之授權額為
    100萬元以下；並對其授權範圍之決定事項負法律上、行政
    上及經營上之責任，有被告之董事會與董事會暨總經理（經
    理部分）權責劃分規則、分層負責處理規則等件影本附卷可
    稽（見本院卷第309頁至第310頁、第427頁至第429頁）。綜
    合上開事證可知，原告在被告擔任總經理之職務，並經登記
    公示，對外可代表被告，對內於公司組織架構中，僅低於董
    事會、董事長之層級，除負責執行董事會決議事項外，尚可
    自主綜理公司內外事項，並於授權範圍內，享有指揮、監督
     、批准、決行權限，得以自主裁量決定處理一定事務，是
    於財務、業務及人事等事項均有相當獨立裁量權限，其縱或
    有接受公司董事會之指示，仍可運用指揮性、計畫性或創作
    性 ，對自己所處理之事務加以影響，非僅機械性單純提供
    勞務 ，堪認其在人格上、經濟上及組織上並未完全從屬於
    被告，故被告辯稱兩造間為委任關係等語實屬有據。
　⒊又原告主張依據系爭退休規則第3條規定，原告於合乎退休之
    要件時，得申請退休金等語，然就系爭退休規則以觀，第1
    條、第2條、第3項第1項分別明定：「本公司職員之退休、
    資遣及撫卹，依本規則辦理之」、「本規則所稱職員係經本
    公司雇用從事工作獲致工資者」、「本公司職員有下列情形
    之一者，得申請志願退休：⒈經理級以上人員，服務滿10年
    以上，年滿60歲者」（見本院卷第31頁），由此可知系爭退
    休規則所適用之人員係指與被告間存有僱傭關係者，而兩造
    間實為委任關係，即非系爭退休規則所指之「職員」，自無
    適用系爭退休規則之餘地，且系爭退休規則第21條亦明定：
    「本公司董事長、總經理之退職酬勞金、撫卹金，由董事會
    決定之」，益徵被告之董事長、總經理均不屬系爭退休規則
    適用之範疇，況被告已於103年4月25日經董事會決議核給原
    告總經理退職金498萬4616元，是原告此部分主張尚非有據 
    ，難認其得依系爭退休規則請求被告給付原告任職總經理之
    退休金。
　⒋另原告主張兩造於106年8月間成立系爭契約，以原告返還董
    事長退職金為條件，被告同意給付原告總經理退休金等語，
    並提出其返還退職金498萬4616元之支票影本、時任被告法
    務陳東欣之傳真函、被告總務科出具之收據及原告於106年7
    月28日所發之存證信函等件影本為證（見本院卷第227頁、
    第229頁、第231頁、第587頁至第589頁），為被告所否認，
    自應由原告就此有利於己之事實負舉證責任。惟被告發給原
    告498萬4616元乃原告任職總經理之「退職金」，並非任職
    董事長之「退職金」一情，有被告第7屆第14次董事會會議
    決議及第1屆第5次薪資報酬委員會會議決議可憑，是原告主
    張其所受領之款項為董事長退職金等語顯與事實不符；又觀
    諸前開文件之內容均未見有關於系爭契約之文字記載，僅足
    以證明原告有交付498萬4616元之支票予被告，並經被告收
    受無訛等情，而前揭存證信函之內容亦僅為原告單方面之陳
    述及請求，難以據此率斷兩造間確實存有系爭契約，況原告
    迄今未提出任何證據證明有系爭契約存在，則其主張兩造間
    存有系爭契約，被告應給付其總經理退休金1415萬3760元等
    語尚非有據。
　⒌從而，原告任職被告總經理期間，兩造間既屬委任關係，且
    被告已於103年4月25日經董事會決議核給原告總經理退職金
    498萬4616元，並經原告受領無誤，則原告依勞退條例、系
    爭退休規則或系爭契約之法律關係，請求被告給付其總經理
    退休金1415萬3760元即屬無據，不應准許。
　㈡備位聲明部分：
　⒈按無法律上之原因而受利益，致他人受損害者，應返還其利
    益；雖有法律上之原因，而其後已不存在者，亦同，民法第
    179條固有明文。又按當事人主張有利於己之事實者，就其
    事實有舉證之責任，民事訴訟法第277條前段亦有明定。而
    基於給付而受利益之給付型不當得利，所謂無法律上之原因
     ，係指在客觀上欠缺給付目的而言，故主張該不當得利返
    還請求權人，自就該不當得利成立要件之欠缺給付之目的負
    舉證責任，始符舉證責任分配之原則 （最高法院110年度台
    上字第1096號判決參照）。原告主張其因系爭契約而繳還退
    職金498萬4616元予被告，被告竟拒不給付其總經理退休金
    ，則被告即無由保有原告所繳還之款項等語，然為被告所否
    認 ，並以前詞置辯，自應由原告就該不當得利成立要件之
    欠缺給付之目的負舉證之責。
　⒉經查，原告主張其於106年8月14日將原先受領之退職金498萬
    4616元繳還予被告，係本於系爭契約之法律關係等語，惟原
    告未舉證證明兩造間存有系爭契約乙節，已如前述；又被告
    辯稱：原告繳還498萬4616元乃因其違反其所簽署切結書之
    約定等語，並提出系爭切結書影本為證，而就系爭切結書以
    觀，其上第2條、第4條分別約定：「立切結書人確認嗣後不
    得以其任職於大中票券公司期間與大中票券公司間所存委任
    或勞動關係，再為任何權利之主張或請求，亦不得向法院 
    、檢察署或其他任何機關或任何人，對大中票券公司及其董
    監事、經理人或員工提出任何不利之法律訴求或不實陳述」
     、「立切結書人聲明其係在自由意願及充分瞭解所有情形
    下 ，簽署並出具本切結書，本切結書人嗣若有違反本切結
    書之任一事項時，立切結書人同意大中票券公司有權請求立
    切結書人加計年息５％計算之利息返還退職金」，復參以被告
    於106年6月19日發函予被告，要求被告發給原告任職總經理
    期間之退休金，被告又於同年7月12日發存證信函予原告，
    以原告違反系爭切結書約定，要求原告於同年8月15日前返
    還前所發給之498萬4616元暨約定利息，原告遂於同年8月14
    日以支票繳還前所受領之退職金498萬4616元等節，為兩造
    所不爭執，是被告前揭所辯尚非無稽，則被告受領並保有49
    8萬4616元即非屬無法律上之原因，故原告依民法第179條不
    當得利規定請求被告返還所受領之上開款項洵屬無據，不應
    准許。
五、綜上所述，原告依據民法第179條、第199條第1項等規定、
    系爭退休規則第3條、第6條第1項、第3項、第7條及系爭契
    約之法律關係，先位聲明請求被告給付原告1415萬3760元，
    其中1401萬2240元自起訴狀繕本送達翌日起，其餘自111年2
    月21日起，均至清償日止，按年息百分之5計算之利息；備
    位聲明請求被告給付原告498萬4616元，及自起訴狀繕本送
    達翌日起至清償日止，按年息百分之5計算之利息，均無理
    由，應予駁回。又原告既受敗訴判決，其假執行之聲請無所
    附麗，應併予駁回。
六、本件判決之基礎已臻明確，兩造其餘攻擊防禦方法、主張舉
    證，於判決結果不生影響，無逐一審究之必要，末此敘明。
七、訴訟費用負擔之依據：民事訴訟法第78條。
中　　華　　民　　國　　111 　年　　5 　　月　　16　　日
                    勞動法庭  法　官　翁偉玲
以上正本係照原本作成。
如對本判決上訴，須於判決送達後20日內向本院提出上訴狀。如
委任律師提起上訴者，應一併繳納上訴審裁判費。
中　　華　　民　　國　　111 　年　　5 　　月　　16　　日
                              書記官　陳信宏